【裁判字號】    98,訴,680
【裁判日期】    981218
【裁判案由】    第三人異議之訴
【裁判全文】
臺灣臺北地方法院民事判決               98年度訴字第680號
原      告  丁○○
訴訟代理人  梁治律師
被      告  國泰世華商業銀行股份有限公司
法定代理人  丙○○
訴訟代理人  庚○○
            己○○
被      告  戊○○
訴訟代理人  乙○○
上列當事人間第三人異議之訴事件，本院於民國98年12月9日言
詞辯論終結，判決如下：
    主  文
本院九十七年度執字第五七五四九號清償債務強制執行事件，就
原告所有如附表編號一、二所示之不動產所為查封之強制執行程
序應予撤銷。
原告其餘之訴駁回。
訴訟費用由被告國泰世華商業銀行股份有限公司負擔八分之一，
由原告負擔八分之七。
    事實及理由
一、原告起訴主張：
  (一)鈞院97年度執字第57549號、97年度執字第71136號、98年度
    司執字第91175號強制執行事件債務人即甲○○○○民國92
    年初利用受任原告、黃陳玉女將名下多筆不動產，供黃明杰
    以之向金融機構辦理增貸之機會，未經原告之同意或授權，
    偽造原告之印文簽立不動產買賣契約，並以買賣為登記原因
    ，將如附表所示之不動產移轉登記為甲○○○○，經原告向
    鈞院對甲○○○○請求塗銷所有權移轉登記等事件（97年度
    重訴字第522號），獲得勝訴判決並確定在案，惟因如附表
    所示之不動產遭查封登記，致無法按上開確定判決塗銷所有
    權移轉登記，惟鈞院97年度重訴字第522號既判決甲○○○
    ○如附表所示不動產之所有權移轉登記予以塗銷，是如附表
    所示不動產已非甲○○○○，被告以之為執行標的物，於法
    顯屬無據，為此依強制執行法第15條規定，提起本件訴訟。
  (二)對被告抗辯所為之陳述：
    如附表所示之不動產是甲○○○○取得，然後設定抵押權予
    沈其晃，依法應屬無效，其效力不及於原告，該抵押權雖嗣
    後再移轉給被告戊○○，還是無效。並聲明：(1)如主文第1
    項所示。(2)鈞院97年度執字第71136號拍賣抵押物強制執行
    事件，就原告所有如附表編號1所示之不動產所為查封之強
    制執行程序應予撤銷。(3)鈞院98年度司執字第91175號拍賣
    抵押物強制執行事件，就原告所有如附表編號1、2所示之不
    動產所為查封之強制執行程序應予撤銷。
二、被告之抗辯：
  (一)被告國泰世華商業銀行股份有限公司（下稱國泰世華銀行）
    部分：
    從鈞院97年度訴字第2248號刑事判決事實內容可知，系爭不
    動產之移轉係出於原告與甲○○○○通謀虛偽意思表示，依
    民法第87條第1項後段規定，不得以其無效對抗善意第三人
    ，且依民法第758條規定：「不動產物權，依法律行為而取
    得設定、喪失、及變更者，非經登記，不生效力」，又依最
    高法院41年台上字第323號判例可知，不動產登記具有絕對
    效力，故依土地法第43條規定，原告請求撤銷查封登記顯無
    理由。並聲明：原告之訴駁回。
  (二)被告戊○○部分：
  1.鈞院97年度執字第71136號執行事件，執行名義為鈞院94年
    度拍字第614號拍賣抵押物裁定，該抵押權係受讓自聯邦銀
    行而來，經計算雙方債權金額尚有新臺幣1,669,056元。
  2.鈞院98年度司執字第91175號執行事件，執行名義為鈞院98
    年度司拍字第132號拍賣抵押物裁定，該抵押權係受讓自沈
    其晃。如附表編號1、2所示之不動產於93年6月24日移轉登
    記予甲○○○○甲○○○○1,500萬元之抵押權予高嘉宏，
    93年7月15日該抵押權讓與沈其晃，98年3月31日沈其晃再將
    該抵押權讓與被告，並於98年5月12日登記至原第一順位。
    被告戊○○受讓沈其晃之抵押權為善意之第三人，應受土地
    法第43條規定之保護，且依最高法院68年第5次民事庭庭推
    會議決議，被告戊○○之抵押權當然追及，原告不得撤銷執
    行。並聲明：原告之訴駁回。
三、兩造不爭執之事實：
  (一)被告國泰世華銀行以本院95年度北簡字第13639號確定判決
    為執行名義，聲請執行登記於甲○○○○如附表所示之不動
    產（本院97年度執字第57549號），又被告戊○○以拍賣抵
    押物裁定聲請強制執行（本院97年度執字第71136號、98年
    度司執字第91175號），因聲請執行之標的物相同，故經本
    院併入97年度執字第57549號執行事件處理。
  (二)原告及黃陳玉女前以甲○○○○告，訴請甲○○○○如附表
    所示之不動產以買賣為原因之所有權移轉登記塗銷，經本院
    以97年度重訴字第522號判決原告勝訴確定。
  (三)如附表編號2所示之土地係於93年6月24日以買賣為由，移轉
    登記至甲○○○○。另沈其晃則於93年7月15日移轉登記為
    最高限額1,500萬元之抵押權人，債務人為甲○○○○得原
    因為「移轉」。如附表編號2所示之建物，於92年11月4日以
    買賣為由，移轉登記至甲○○○○。另被告戊○○以原告為
    債務人登記為804萬元之最高限額抵押權，取得原因為「移
    轉」，沈其晃則登記為1,500萬之第二順位抵押權，取得原
    因亦為「移轉」。
四、本件應探究者為：原告是否有排除被告強制執行之權利？茲
    析述如下：
  (一)按第三人就執行標的物有足以排除強制執行之權利者，得於
    強制執行程序終結前，向執行法院對債權人提起異議之訴，
    強制執行法第15條前段定有明文，又強制執行法第15條所謂
    就執行標的物有足以排除強制執行之權利者，係指對於執行
    標的物有所有權、典權、留置權、質權存在情形之一者而言
    （最高法院68年台上字第3190號判例意旨參照）。本件如附
    表編號1、2所示之不動產現雖登記為甲○○○○，有土地登
    記謄本、建物登記謄本在卷可參（見卷第151至154頁），然
    原告前訴請甲○○○○附表編號1、2所示之不動產分別於92
    年11月4日、93年6月24日向臺北市建成地政事務所所為以買
    賣為原因之所有權移轉登記予以塗銷，經本院以97年度重訴
    字第522號判決原告勝訴確定，有該判決及民事判決確定證
    明書可稽（見卷第4頁），應認於該判決確定時起，如附表
    編號1、2所示之不動產即回復為原告所有。至臺北市建成地
    政事務所固以該不動產因遭查封登記，應停止與其權利有關
    之新登記，而駁回原告之登記聲請，有土地登記案件駁回通
    知書足憑（見卷第155頁），惟不影響原告已回復為如附表
    編號1、2所示不動產之所有權人身份之事實。另被告國泰世
    華銀行雖辯稱：依民法第758條規定：「不動產物權，依法
    律行為而取得設定、喪失、及變更者，非經登記，不生效力
    」，原告請求撤銷查封登記顯無理由等語，然物權之得喪變
    更可能因法律行為，亦可能非因法律行為（如繼承、公用徵
    收、法院判決，此參民法第759條規定即明，此時「登記」
    僅為處分物權之前提要件，而非物權得喪變更之生效要件）
    ，民法第758條規定係就因「法律行為」而變動者所為之規
    定，原告乃因法院判決而回復為所有權人，自無適用餘地。
    是以如附表編號1、2所示之不動產既為原告所有，被告國泰
    世華銀行竟以甲○○○○債務為由對該不動產為查封登記，
    原告自得依強制執行法第15條規定請求撤銷查封之強制執行
    程序，爰判決如主文第1項所示。
  (二)次按強制執行法第15條規定「第三人就執行標的物有足以排
    除強制執行之權利」者得提起異議之訴，係指第三人就執行
    標的物具有一定權利，並因強制執行而受侵害，致其在法律
    上有無可忍受之理由而言。至該第三人具有何種權利始得提
    起異議之訴，則端視其權利內容及執行態樣而定，並非就執
    行標的物具有所有權即當然認其有足以排除強制執行之權利
    。又抵押權係就抵押物所賣得之價金有優先受償之擔保物權
    ，具有物權之優先效力與追及效力，初不問其不動產所有人
    之誰屬而有不同。是抵押權人就供擔保之抵押不動產聲請強
    制執行者，本於抵押權之追及效力，縱第三人就執行標的不
    動產回復為所有人，亦難謂其有足以排除強制執行之權利而
    得提起異議之訴（最高法院93年台上字第2293號判決意旨參
    照），又甲私擅將乙所有土地移轉登記於己，並已為善意之
    丙設定抵押權登記，甲之移轉登記如有無效之原因，即非信
    賴登記而取得新登記之善意第三人，不受土地法第43條之保
    護，縱令丙之抵押權登記應受同條之保護，乙仍可訴請塗銷
    甲之所有權移轉登記，而丙之抵押權即存在於乙之所有土地
    （最高法院68年第5次民事庭庭推總會決議意旨參照）。經
    查：本院97年度執字第71136號執行事件，執行名義為本院
    94年度拍字第614號拍賣抵押物裁定（見卷第172至176頁）
    ，而該抵押權之債務人為原告，是被告戊○○持該裁定聲請
    拍賣抵押物，自屬有據，縱原告為執行標的之所有人，依上
    說明，難認其有足以排除強制執行之權利。而就98年度司執
    字第91175號執行事件，執行名義為本院98年度司拍字第132
    號拍賣抵押物裁定（見卷第178至180頁），該抵押權之債務
    人雖為甲○○○○係甲○○○○為系爭不動產登記名義所有
    權人時所設定，惟原告並未能舉證被告戊○○及該抵押權前
    手沈其晃等人俱為惡意，揆諸上開最高法院民事庭庭推總會
    決議意旨，如附表編號1、2所示之不動產雖回復為原告所有
    ，該抵押權仍存在於系爭不動產之上，是被告戊○○持前開
    裁定聲請拍賣抵押物，尚非無憑，亦不能認原告有足以排除
    強制執行之權利。從而，原告依強制執行法第15條規定，訴
    請撤銷本院97年度執字第71136號、98年度司執字第91175號
    執行事件就如附表所示不動產所為之查封之強制執行程序，
    洵屬無據，應予駁回。
五、本件事證已臻明確，兩造其餘攻防方法及所提證據，業經審
    酌，核與本件判決結果無影響，爰不逐一論述，併此敘明。
六、據上論結，本件原告之訴為一部有理由，一部無理由，依民
    事訴訟法第79條，判決如主文。
中    華    民    國    98    年    12    月    18    日
                  民事第四庭  法  官  張文毓
以上正本係照原本作成。
如對本判決上訴，須於判決送達後20日內向本院提出上訴狀（須
附繕本）。
中    華    民    國    98    年    12    月    18    日
                              書記官  賴敏慧
附表：
1.臺北市○○區○○段三小段1056建號房屋（門牌號碼：臺北市
  ○○區○○街2段200號），權利範圍2分之1。
2.臺北市○○區○○段三小段150地號土地（地目建、面積474平
  方公尺），權利範圍47400分之774。

司法院資訊處製作；財團法人民間司法改革基金會備份。
